ACORDAO-COMPLETO-2348178

ACÓRDÃO 9536/2019 ATA 34/2019 - SEGUNDA CÂMARA

VISTOS, relatados e discutidos estes autos de Pensão Civil, ora em fase de Pedido de Reexame interposto por Rafael Lacerda e Silva e Zenaide Cabral de Lacerda contra o Acórdão 4521/2018-TCU-Segunda Câmara, mediante o qual esta Corte de Contas decidiu, entre outras providências, considerar ilegal o benefício pensional concedido àquele interessado na condição de menor sob guarda;
ACORDAM os Ministros do Tribunal de Contas da União, reunidos em sessão da 2ª Câmara, diante das razões expostas pelo relator, com fulcro no art. 48 da Lei 8.443, de 16/7/1992, combinado com os arts. 285 e 286 do Regimento Interno do TCU, em:
9.1. conhecer do Pedido de Reexame em apreciação, para, no mérito, negar-lhe provimento, mantendo-se, por conseguinte, em seus exatos termos a deliberação recorrida;
9.2. dar ciência desta decisão aos recorrentes e ao chefe do Serviço de Gestão de Pessoas da Superintendência Federal de Agricultura, Pecuária e Abastecimento no Estado de Minas Gerais, fazendo remissão, no caso deste último destinatário, ao Ofício 2750/2018 expedido pela Secretaria de Fiscalização de Pessoal (Sefip) em 15/6/2018 (peça 57) .

Pensão Civil, ora em fase de Pedido de Reexame interposto por Rafael Lacerda e Silva e Zenaide Cabral de Lacerda contra o Acórdão 4.521/2018-TCU-2ª Câmara, mediante o qual esta Corte de Contas decidiu, entre outras providências, considerar ilegal o benefício pensional concedido àquele interessado na condição de menor sob guarda.

Segunda Câmara

Superintendência Federal de Agricultura, Pecuária e Abastecimento no Estado de Minas Gerais.

3. Responsáveis/Interessados(as)/Recorrentes:
3.1. Responsáveis: não há.
3.2. Interessados(as): Rafael Lacerda e Silva (CPF 059.021.23623) e Zenaide Cabral de Lacerda (CPF 041.632.90630).
3.3. Recorrentes: Rafael Lacerda e Silva (CPF 059.021.23623) e Zenaide Cabral de Lacerda (CPF 041.632.90630).

13.1. Ministros presentes: Augusto Nardes (na Presidência), Aroldo Cedraz (Relator) e Raimundo Carreiro.
13.2. Ministro-Substituto convocado: Weder de Oliveira.
13.3. Ministro-Substituto presente: André Luís de Carvalho.

AROLDO CEDRAZ

Fundamentado no inciso I do § 3º do art. 1º da Lei 8.443, de 16/7/1992, adoto como Relatório, com alguns ajustes de forma, a instrução elaborada no âmbito da Secretaria de Recursos deste Tribunal de Contas (Serur) e autuada como peça 71, a qual contou com a anuência do corpo dirigente da referida unidade técnica (peças 72 e 73) e com a concordância do Ministério Público junto ao TCU, representado nesses autos pelo Procurador Sergio Ricardo Costa Caribé (peça 74) :
"INTRODUÇÃO
1. Trata-se de pedido de reexame interposto por Rafael Lacerda e Silva e Zenaide Cabral de Lacerda (R002-Peça 62) , por intermédio do qual se insurgem contra o Acórdão 4521/2018-TCU-Segunda Câmara, Relator Ministro José Múcio Monteiro, prolatado na sessão de julgamento do dia 5/6/2018-Extraordinária e inserto na Ata 19/2018-TCU-2ª Câmara (Peça 54) , que considerou ilegal seu ato de alteração de concessão de pensão civil.
1.1. A deliberação recorrida apresenta o seguinte teor:
VISTOS, relatados e discutidos estes autos que tratam de pensões civis instituídas por ex-servidor da Superintendência Federal de Agricultura, Pecuária e Abastecimento no Estado de Minas Gerais.
ACORDAM os Ministros do Tribunal de Contas da União, reunidos em Sessão da 2ª Câmara, ante as razões expostas pelo Relator, e com fundamento nos arts. 71, incisos III e IX, da Constituição Federal, 1º, inciso V, 39, inciso II, e 45 da Lei 8.443/1992, 260 e 262, § 2º, do Regimento Interno e na Súmula TCU 106, em:
9.1. considerar ilegais as concessões de pensões civis a Rafael Lacerda e Silva e Zenaide Cabral de Lacerda, recusando o registro;
9.2. dispensar o ressarcimento das quantias indevidamente recebidas de boa-fé pelos beneficiários;
9.3. determinar à Superintendência Federal de Agricultura, Pecuária e Abastecimento no Estado de Minas Gerais que adote medidas para:
9.3.1. dar ciência, no prazo de 15 (quinze) dias, do inteiro teor desta deliberação aos pensionistas, alertando especialmente a Rafael Lacerda e Silva de que o efeito suspensivo proveniente da interposição de eventuais recursos perante o TCU não os exime da devolução dos valores percebidos indevidamente após a respectiva notificação, caso esses não sejam providos;
9.3.2. fazer cessar, no prazo de 15 (quinze) dias, o pagamento decorrente do ato considerado ilegal, sob pena de responsabilidade solidária da autoridade administrativa omissa;
9.3.3. encaminhar ao Tribunal, no prazo de 30 (trinta) dias contados da ciência da decisão, documentos aptos a comprovar que os interessados tiveram conhecimento do acórdão;
9.4. esclarecer à unidade jurisdicionada que a concessão de interesse de Zenaide Cabral de Lacerda poderá prosperar, mediante emissão de novo ato livre da irregularidade apontada (falta de comprovação de dependência econômica do beneficiário Rafael Lacerda e Silva em relação ao instituidor) ;
9.5. determinar à Sefip que providencie o monitoramento acerca do cumprimento da determinação relativa à cessação de pagamentos decorrentes das concessões consideradas ilegais, representando ao Tribunal em caso de não atendimento. (ênfases acrescidas) .
HISTÓRICO 
2. Trata-se do julgamento de ato de concessão de pensão civil que tem como instituidor Gil Lacerda, falecido em 23/9/2004, elenca como pensionistas Rafael Lacerda e Silva, na condição de menor sob guarda, e a viúva Zenaide Cabral de Lacerda.
2.1. Seguindo o entendimento firmado no Acórdão 2515/2011-TCU-Plenário (Relator Ministro Walton Alencar Rodrigues) , houve o julgamento pela ilegalidade da pensão civil deferida ao menor sob guarda (Acórdão 7245/2012-TCU-Primeira Câmara, Relator Ministro José Múcio Monteiro) .
2.2. Posteriormente, a apreciação do pedido de reexame interposto pelo pensionista deu-se sob a égide do novo entendimento firmado no Acórdão 2376/2015-TCU-Plenário (Relator Ministro Aroldo Cedraz) , levando à insubsistência do decidido inicialmente por esta Corte de Contas, com restituição dos autos à unidade técnica para verificação da dependência econômica do neto em relação ao instituidor (Acórdão 7769/2015-TCU-Primeira Câmara, Relator Ministro Benjamin Zymler) .
2.3. Realizada diligência ao órgão de origem, solicitando a apresentação de documentação comprobatória da dependência econômica e da incapacidade dos genitores de proverem o sustento do beneficiário, bem como de esclarecimentos acerca da continuidade do pagamento de pensão mesmo após o atingimento da maioridade em 21/2/2013, foi elaborada nova instrução pela Sefip, com proposta de que o ato fosse considerado ilegal, por haver constatado que a genitora do pensionista é servidora pública desde 1995, não estando caracterizada a dependência econômica em relação ao instituidor.
2.4. O Ministério Público junto ao TCU-MPTCU, em parecer do Ilustre Procurador Sérgio Ricardo Costa Caribé, constatou o transcurso de mais de 5 anos do envio do ato de concessão ao Tribunal. O Relator a quo acolheu a sugestão do MPTCU e oportunizou a oitiva do interessado, nos termos do Acórdão 587/2011-TCU-Plenário (Relator Ministro Valmir Campelo) .
2.5. Na reinstrução dos autos, a Secretaria de Fiscalização de Pessoal - Sefip concluiu pela legalidade da pensão, considerando que o beneficiário não reside com a mãe, mas com a avó, que também é sua atual curadora, o que comprovaria a dependência econômica em relação ao instituidor, e existir decisão judicial que converteu a pensão temporária em vitalícia por invalidez, confirmada parcialmente pelo Tribunal Regional Federal da 1ª Região, nos autos da Apelação 60326.16.2014.4.01.3800/MG (Peça 51) .
2.6. O MPTCU divergiu da proposta da unidade técnica e ressaltou que, em momento algum, ficou garantida, nos autos da referida ação ordinária, a desnecessidade de preenchimento pelo beneficiário do requisito legal que prevê a existência de dependência econômica do menor sob guarda em relação ao avô Gil Lacerda, na data do óbito do referido instituidor.
2.7. O MPTCU verificou que, no presente caso, a genitora do beneficiário foi admitida no serviço público federal em 23/8/1995 (antes do óbito do instituidor ocorrido em 23/9/2004) , para exercer o cargo de Agente Administrativo, sendo que, no ano de 2015, percebia remuneração de R$ 4.068,35, enquanto o salário mínimo montava a R$ 788,00, nos termos da Portaria Interministerial MPS/MF 19, de 10/1/2014. Concluiu que a mãe do beneficiário, na data do óbito, possuía plena capacidade para prover o sustento do beneficiário e proferiu parecer pela ilegalidade do benefício. 
2.8. O Relator a quo, Exmo. Ministro José Múcio Monteiro, acompanhou a proposta do MPTCU e propôs o julgamento pela ilegalidade do ato de concessão de pensão civil, negando-lhe o respectivo registro.
2.9. Irresignado, o interessado e a sua genitora interpuseram o presente pedido de reexame, que se fundamenta nas alegações que, adiante, passar-se-á a relatar.
EXAME DE ADMISSIBILIDADE 
3. Reitera-se o exame preliminar de admissibilidade efetuado por esta Secretaria (Peça 64) , ratificado pelo Exmo. Ministro Aroldo Cedraz (Peça 67) , que concluiu pelo conhecimento do pedido de reexame, nos termos do art. 48 da Lei 8.443/1992, c/c os art. 285 e 286, parágrafo único, do RI/TCU suspendendo-se os efeitos dos itens 9.1 e 9.3.2 do Acórdão recorrido.
EXAME DE MÉRITO
4. Delimitação
4.1. Constitui objeto do presente recurso definir se:
a) os argumentos e os documentos apresentados comprovam a dependência econômica do beneficiário em relação ao instituidor na data do óbito;
b) houve ofensa à decisão judicial;
c) houve violação ao princípio do direito adquirido, da legalidade, do ato jurídico perfeito e da retroatividade da norma;
d) a prescrição quinquenal do art. 54 Lei 9.784/1999 é aplicável aos processos de pensão civil do TCU.
5. Da dependência econômica do beneficiário em relação ao instituidor.
5.1. Alterca que o beneficiário nasceu autista, o que 'o torna absolutamente incapaz', com fundamento nos seguintes argumentos (Peça 62, p. 8-19 e 28-40) e documentos (Peça 62, p. 41-58) :
a) informa que 'sua incapacidade foi declarada judicialmente';
b) entende que seu benefício foi fundamentado 'não apenas e tão somente na guarda do menor', mas com base em sua invalidez, alínea a, item II, art. 217, da Lei 8.112/1990;
c) alega que 'o instituidor falecido obteve a guarda do menor exatamente por ser ele incapaz e por exigir cuidados especiais e encontrava-se sob sua dependência absoluta desde os sete anos de idade', tendo sido interditado;
d) objeta que 'tal como o filho e o irmão inválidos escapam a regra, na espécie, trata-se de menor inválido';
e) apresenta histórico dos entendimentos do TCU sobre o tema;
f) coloca que não cabe perscrutar a dependência econômica, uma vez que o fundamento da pensão, segunda a nova redação da Lei 8.112/1990, seria no inciso IV, alínea 'd' do art. 217 da Lei;
g) pondera que 'não se aplicam as regras dos artigos 1.696 e 1.697 do Código Civil, dado que a genitora de Rafael não tem sua guarda, nem sua curatela';
h) observa que o Superior Tribunal de Justiça equipara o menor sob guarda à filho;
i) colaciona provas de que a genitora não conseguia sustentar o beneficiário financeiramente: que teria se separado do pai do beneficiário em 2009, sem bens a partilhar; que o genitor ao falecer em 2018 não deixou bens; relata que tem mais dois filhos, sendo que um deles também foi diagnosticado com autismo; informa seu vencimento e as despesas do beneficiário.
Análise:
5.2. O ato de pensão civil que ora se examina não se fundamenta na redação atual dada ao inciso IV, alínea 'd' do art. 217 da Lei 8.112/1990, alterado pela Lei 13.135/2015, mas pela lei de regência quando do óbito do instituidor, em 23/9/2004, cujo inciso II do art. 217 da referida Lei vigia nos seguintes termos:
Art. 217. São beneficiários das pensões:
II - temporária: 
 a)  os filhos, ou enteados, até 21 (vinte e um) anos de idade, ou, se inválidos, enquanto durar a invalidez;
 b)  o menor sob guarda ou tutela até 21 (vinte e um) anos de idade;
 c)  o irmão órfão, até 21 (vinte e um) anos, e o inválido, enquanto durar a invalidez, que comprovem dependência econômica do servidor;
 d)  a pessoa designada que viva na dependência econômica do servidor, até 21 (vinte e um) anos, ou, se inválida, enquanto durar a invalidez.
5.3. Não se trata de pensão civil vitalícia, mas de benefício temporário, seja quando analisado sob a ótica da alínea 'b', por se tratar inicialmente de um menor sob guarda, ou ainda se equiparada a condição do beneficiário sob guarda à de filho acometido por invalidez, uma vez que esta só subsiste enquanto durar a invalidez.
5.4. Para considerar o benefício como pensão vitalícia esta deveria estar fundamentada no art. 217, inciso I, alínea e) da Lei 8.112/1990, com a redação vigente à época da instituição: 
Art. 217. São beneficiários das pensões:
I - vitalícia:
a) o cônjuge;
b) a pessoa desquitada, separada judicialmente ou divorciada, com percepção de pensão alimentícia;
c) o companheiro ou companheira designado que comprove união estável como entidade familiar;
d) a mãe e o pai que comprovem dependência econômica do servidor;
e) a pessoa designada, maior de 60 (sessenta) anos e a pessoa portadora de deficiência, que vivam sob a dependência econômica do servidor;
5.5. Cabe divisar que a habilitação como beneficiário na condição de pessoa designada portadora de deficiência (art. 217, inciso I, alínea 'e', da Lei 8.112/1990) , requer os requisitos previstos na lei, à época, quais sejam, a designação pelo instituidor, o que não ocorreu, e a invalidez diagnosticada à época do óbito do instituidor.
5.6. Ademais, em havendo a habilitação da viúva, como no caso concreto, há que se observar a vedação contida no art. 217, § 1º, da Lei 8.112/1990, determinação legal que impede a habilitação de outro beneficiário de pensão vitalícia.
5.7. Afastadas as dúvidas quanto ao fundamento legal da pensão civil em análise, a qual fora fundamentada no art. 217, inciso I, alínea 'd', da Lei 8.112/1990 (Peça 2) , cuja temporariedade pode ser estendida por equiparação da condição do beneficiário sob guarda inválido ao filho inválido maior de 21 anos, pondera-se que, no âmbito desta Corte de Contas, a jurisprudência é pacífica quanto à necessidade de comprovação da dependência econômica em relação ao instituidor, sendo tal verificação uma condição sine qua non para a concessão da aludida pensão (Decisão 515/2002, Acórdão 810/2004 e Acórdão 1333/2006-TCU-Primeira Câmara, assim como os Acórdãos 646/2003 e 1.903/2004, ambos da 2ª Câmara do TCU, Ministros relatores Marcos Bemquerer, Marcos Bemquerer, Augusto Nardes, Ubiratan Aguiar e Ubiratan Aguiar) .
5.8. Desse modo, torna-se imperativo configurar, no caso em tela, a dependência econômica do interessado em relação ao instituidor da pensão para que o ato possa receber a chancela de legalidade.
5.9. O fato de o genitor do beneficiário não ter deixado bens em herança não guarda relação direta com o fato de a genitora ter condições ou não de sustentar o interessado. De igual sorte, o fato do irmão do interessado ter sido diagnosticado com autismo também não alarga o sentido da lei e transmuda benefícios de pensão a quem não tem o direito legal de recebê-lo.
5.10. As informações das despesas da família com plano de saúde, escola particular, acompanhamento terapêutico particular, água, luz, deslocamentos em aplicativos de transporte, como uber, transporte escolar (Peça 62, p. 35-40 e 42-58) demonstram que as despesas ultrapassam os rendimentos da genitora, servidora pública desde 23/8/1995, quase 10 anos antes do óbito do instituidor em 23/9/2004. 
5.11. No entanto, estes rendimentos, referentes ao cargo de agente administrativo, cujo valor bruto de R$ 6.183,89 (data base: julho 2018, Peça 62, p. 34) supera o teto máximo do regime geral de previdência social para 2018 de R$ 5.645,80, por exemplo, são plenamente capazes de proporcionar a subsistência condigna para a família em questão. A genitora poderia apresentar uma lista infindável de despesas particulares, o que difere da garantia de acesso aos direitos básicos de moradia, alimentação, higiene e saúde prevista na Constituição Federal.
5.12. Insta ressalvar que não se pode garantir o pagamento de pensão civil em desacordo com a lei altercando que o interessado demanda de uma gama de despesas de cunho eletivo, privilegiando escolhas pessoais em detrimento da sociedade. Tese que abarcaria colocar sob guarda todos os netos com problemas de invalidez que passariam a fazer jus indiscriminadamente à percepção dos vencimentos de seus avós a fim de complementar a renda dos pais, apesar de contarem, inclusive, com ascendente vivo e ocupante da carreira pública, plenamente ativo e capaz de prover sua família, alongando por muitas décadas o benefício previdenciário que deveria se restringir aos casos legais, sob pena de solapar ainda mais as finanças públicas pela concessão de benefícios indevidos.
5.13. Em consonância com a jurisprudência desta Corte de Contas, 'os pais são os primeiros responsáveis pelo sustento dos filhos e somente sua absoluta incapacidade em provê-los autoriza a transferência dessa responsabilidade para terceiros' (Acórdão 468/2006-TCU-Primeira Câmara, 3.384/2006-TCU-2ª Câmara, 3.557/2008-TCU-2ª Câmara e 5.187/2009-TCU-1ª Câmara, relatores Ministros Valmir Campelo, Ubiratan Aguiar, André Luís de Carvalho e Valmir Campelo) .
5.14. Conclui-se, assim, que os documentos apresentados não se prestam a comprovar a dependência econômica do interessado no momento do óbito do instituidor da pensão. 
6. Da ofensa à decisão judicial.
6.1. Defende que 'não há como prevalecer a tese do Ministério Público segundo a qual a ilegalidade apontada não afronta decisão judicial', com fundamento nos seguintes argumentos (Peça 62, p. 19-24) :
a) relata que, em sede de apelação, o Tribunal Regional da Primeira Região - TRF 1ª Região, enfrentou a questão da dependência econômica ao afirmar que 'o Estatuto da Criança e do Adolescente também dispõe sobre o assunto e prevê, em seu art. 33, §3º, que a guarda confere à criança ou adolescente a condição de dependente, para todos os e fins e efeitos de direito, inclusive previdenciários. Se as provas existentes nos autos evidenciam essa condição da postulante, não se exige a comprovação de dependência econômica, que, no caso, é presumida';
b) reafirma que o TRF 1ª Região 'declarou a conversão do benefício do temporário em pensão vitalícia para o recorrente';
c) frisa que o 'acórdão do TRF' 'analisou o caso sob a luz da norma da Medida Provisória n. 664 convertida na Lei 13.135/2015'.
Análise:
6.2. Cumpre destacar, novamente, que no âmbito da ação judicial, Ação Ordinária 60326.16.2014.4.01.3800/MG, o interessado se insurgia contra a cessação do benefício, em razão de Acórdão 7245/2012-TCU-Primeira Câmara, Relator Ministro José Múcio Monteiro, fundamentado no entendimento de que esse tipo de benefício havia sido derrogado desde o advento do art. 5º da Lei 9.717/1998, o qual foi tornado insubsistente, em sede de pedido de reexame, com a prolação do Acórdão 7769/2015-TCU-Primeira Câmara, Relator Ministro Benjamin Zymler, que afastou o entendimento inicial do TCU. 
6.3. Logo, a sentença fez coisa julgada nos limites da situação fática (causa de pedir) posta na petição inicial, discussão judicial distinta da encontrada no Acórdão recorrido.
7. Da violação ao princípio do direito adquirido, da legalidade, do ato jurídico perfeito e da retroatividade da norma.
7.1. Objeta que 'a concessão da pensão pleiteada pelo Recorrente, consta na decisão publicada em 16/10/2014 no DOU (vide anexo) , reconhecendo expressamente o direito do Recorrente e recebendo a pensão desde então', ato que ocorreu antes que novo texto tenha sido incluído pela Lei 13.135/2015 publicada em 18/6/2015. Lei oriunda da conversão da Medida Provisória n. 664 de 30/12/2014 (Peça 62, p. 24-28) :
a) alega que em 16/10/2014 já recebia os valores da pensão;
b) alterca que a decisão fere o art. 5º, inciso XXXVI, da Constituição Federal de 1988. Cita o art. 6º da Lei de Introdução às Normas do Direito Brasileiro e o art. 2º da Lei 9.784/1999.
Análise:
7.2. Pontua-se, inicialmente, que o ato de aposentadoria/pensão, por ser de natureza complexa, somente se aperfeiçoa com o exame pelo Tribunal de Contas, nos termos do art. 71, III, da Constituição Federal. Dentre as competências atribuídas ao TCU dispõe a Carta Magna o seguinte:
Art. 71. O controle externo, a cargo do Congresso Nacional, será exercido com o auxílio do Tribunal de Contas da União, ao qual compete:
 (...) 
III - apreciar, para fins de registro, a legalidade dos atos de admissão de pessoal, a qualquer título, na administração direta e indireta, incluídas as fundações instituídas e mantidas pelo Poder Público, excetuadas as nomeações para cargo de provimento em comissão, bem como a das concessões de aposentadorias, reformas e pensões, ressalvadas as melhorias posteriores que não alterem o fundamento legal do ato concessório; (ênfase acrescida) 
7.3. Em alinhamento ao texto constitucional, a Lei Orgânica do TCU (Lei 8.443/1992) instituiu em seus incisos V e X do art. 1º que:
Art. 1º Ao Tribunal de Contas da União, órgão de controle externo, compete, nos termos da Constituição Federal e na forma estabelecida nesta Lei:
 (...) 
V - apreciar, para fins de registro, na forma estabelecida no Regimento Interno, a legalidade dos atos de admissão de pessoal, a qualquer título, na administração direta e indireta, incluídas as fundações instituídas e mantidas pelo poder público federal, excetuadas as nomeações para cargo de provimento em comissão, bem como a das concessões de aposentadorias, reformas e pensões, ressalvadas as melhorias posteriores que não alterem o fundamento legal do ato concessório; (ênfase acrescida) 
7.4. Não se pode perder de vista, ainda, o disposto no art. 39, caput e parágrafo único, e art. 40, caput, da mencionada Lei:
Art. 39. De conformidade com o preceituado nos arts. 5º, inciso XXIV, 71, incisos II e III, 73 in fine, 74, § 2º, 96, inciso I, alínea a, 97, 39, §§ 1º e 2º e 40, § 4º, da Constituição Federal, o Tribunal apreciará, para fins de registro ou reexame, os atos de:
 (...) 
II - concessão inicial de aposentadoria, reformas e pensões, bem como de melhorias posteriores que tenham alterado o fundamento legal do respectivo concessório inicial.
Parágrafo único. Os atos a que se refere este artigo serão apreciados pelo Tribunal na forma estabelecida no Regimento Interno. 
Art. 40. O Relator presidirá a instrução do processo, determinando, mediante despacho singular, por sua ação própria e direta, ou por provocação do órgão de instrução ou do Ministério Público junto ao Tribunal, a adoção das providências consideradas necessárias ao saneamento dos autos, fixando prazo, na forma estabelecida no Regimento Interno, para o atendimento das diligências, após o que submeterá o feito ao Plenário ou à Câmara respectiva para decisão de mérito. (ênfase acrescida) 
7.5. Por sua vez, o inciso III do art. 17 do Regimento Interno/TCU assim dispõe:
Art. 17. Compete à Primeira e à Segunda câmaras deliberar sobre:
 (...) 
III - a legalidade, para fins de registro, de concessão de aposentadoria, reforma ou pensão a servidor público e a militar federal ou a seus beneficiários; (ênfase acrescida) 
7.6. Vê-se que a prolação do Acórdão recorrido seguiu rigorosamente o procedimento estabelecido na legislação de regência, tendo em vista ser de competência das Câmaras do Tribunal apreciar, para fins de registro, a legalidade de atos de concessão de pensão civil, como no caso do recorrente, competência que abrange a apreciação da composição do benefício em ato de concessão de pensão civil.
7.7. Nessa perspectiva, impõe-se reconhecer que referidos atos possuem natureza precária, razão pela qual, até que haja o efetivo julgamento e o consequente registro pela Corte de Contas, não há que se falar em direito adquirido, ato jurídico perfeito ou em proteção da confiança, tendo em vista a ausência de aperfeiçoamento e definitividade do ato.
7.8. A propósito do tema, colaciona-se entendimento esposado pela Corte Constitucional ao decidir no âmbito do RE-195.861/ES:
APOSENTADORIA - ATO ADMINISTRATIVO DO CONSELHO DA MAGISTRATURA - NATUREZA - COISA JULGADA ADMINISTRATIVA - INEXISTÊNCIA. O ato de aposentadoria exsurge complexo, somente se aperfeiçoando com o registro perante a Corte de Contas. Insubsistência da decisão judicial na qual assentada, como óbice ao exame da legalidade, a coisa julgada administrativa. (ênfase acrescida) 
7.9. No caso em apreço, não houve o respectivo registro em razão da constatação de ilegalidade no ato, o que afasta, por si só, a presunção de legitimidade do ato administrativo que lhe concedeu o benefício, não havendo, assim, que se falar em violação da segurança jurídica ou de proteção da confiança.
7.10. Sobre os princípios da razoabilidade e da boa-fé ora aventados estes devem ser sopesados ante o princípio da legalidade, em relação ao qual não se sobrepõem, pelo contrário devem se harmonizar. Por conseguinte, tais princípios não autorizam, nem legitimam o TCU suplantar a legislação pátria, a título de observá-los, autorizando esta Corte de Contas a julgar legal ato eivado de ilegalidades, como pretendido.
7.11. Note-se que a viúva do instituidor vem percebendo a referida pensão desde o óbito do instituidor, na condição de beneficiária vitalícia.
7.12. Desse modo, não há como acolher a questão apresentada.
8. Da decadência quinquenal da Lei 9.784/1999.
8.1. Defende-se no recurso que decaiu o direito do TCU de rever seu ato de pensão civil, aduzindo os seguintes argumentos (Peça 62, p. 24-28) :
a) recebe a pensão desde 23/9/2004, ocorrendo a decadência prescrita no art. 54 da Lei 9.784/1999;
b) em atenção aos princípios da segurança jurídica, da proteção da confiança e da boa-fe, há de haver um prazo razoável para a anulação pela Administração de atos que interfiram na esfera jurídica de terceiros;
c) reafirma que 'se a genitora do Recorrente tem ou não emprego, não pode ser, em hipótese alguma, motivo para mudar uma situação que dura desde que o recorrente tem 6 anos'.
Análise:
8.2. É oportuno dizer que, em 10/9/2004, o STF, ao decidir sobre o MS 24.859, discutiu, entre outros temas, a aplicação da decadência prevista no art. 54 da Lei 9.784/1999 aos processos do TCU. Pela primeira vez a Suprema Corte fez constar expressamente da ementa do citado julgado o entendimento, que já vinha se consolidando naquele Tribunal, no sentido de que o mencionado dispositivo da lei do processo administrativo não se aplica aos processos de ato de concessão de aposentadoria, reforma e pensão apreciados pelo Tribunal de Contas da União, conforme a ementa do referido julgado:
EMENTA: CONSTITUCIONAL. ADMINISTRATIVO. PENSÃO. T.C.U.: JULGAMENTO DA LEGALIDADE: CONTRADITÓRIO. PENSÃO: DEPENDÊNCIA ECONÔMICA.
I. - O Tribunal de Contas, no julgamento da legalidade de concessão de aposentadoria ou pensão, exercita o controle externo que lhe atribui a Constituição Federal, art. 71, III, no qual não está jungindo a um processo contraditório ou contestatório. Precedentes do STF. 
II. - Inaplicabilidade, no caso, da decadência do art. 54 da Lei 9.784/99. 
III. - Concessão da pensão julgada ilegal pelo TCU, por isso que, à data do óbito do instituidor, a impetrante não era sua dependente econômica. 
IV. - MS indeferido. (destaque acrescido) 
8.3. É nesse sentido a orientação de Súmula-TCU 278:
Os atos de aposentadoria, reforma e pensão têm natureza jurídica de atos complexos, razão pela qual os prazos decadenciais a que se referem o § 2º do art. 260 do Regimento Interno e o art. 54 da Lei nº 9.784/99 começam a fluir a partir do momento em que se aperfeiçoam com a decisão do TCU que os considera legais ou ilegais, respectivamente.
8.4. Importa destacar a orientação adotada na Sessão de 1/12/2010, acerca da decadência prevista no art. 54 da Lei 9.784/1999 e da convalidação de atos ilegais submetidos tardiamente à apreciação desta Corte, com base no princípio da segurança jurídica, tendo o Plenário deliberado no sentido de que, 'nos termos da jurisprudência do E. STF, o transcurso de longo lapso temporal entre a edição do ato e sua apreciação por parte deste Tribunal não converte atos ilegais em legais, mas gera tão somente a necessidade de instauração do contraditório e da ampla defesa para a validade do processo'.
8.5. De fato, é este o entendimento prevalecente no âmbito do Supremo Tribunal Federal, conforme o MS 24.664/DF, de relatoria do Ministro Gilmar Mendes, DJe 23/2011, publicado em 4/2/2011, e, na mesma linha, o MS 25.116/DF, Relator Ministro Ayres Brito, DJe 27/2011, publicado em 10/2/2011.
8.6. Cumpre acentuar que esta Corte de Contas proferiu o Acórdão 3245/2010-TCU-Plenário (Ministro-Relator Augusto Nardes) , dispondo sobre prazos a serem observados para a prévia oitiva dos interessados, in verbis:
9.8. esclarecer que, nos termos da jurisprudência do E. Supremo Tribunal Federal, o termo inicial para contagem do prazo de cinco anos, a partir do qual deve ser instaurado o contraditório, consiste não na data da edição do ato, mas na data do seu ingresso no TCU. (destaque acrescido) 
8.7. No que tange ao direito ao contraditório e à ampla defesa, foi oportunizada a manifestação do interessado, por não ter sido viabilizada a apreciação do ato de concessão em período inferior a 5 anos de sua entrada neste Tribunal, seguindo-se entendimento já consolidado pelo STF nos MS 25.116, 25.403 e 26.069) e na Súmula Vinculante 3, do STF:
Nos processos perante o Tribunal de Contas da União asseguram-se o contraditório e a ampla defesa quando da decisão puder resultar anulação ou revogação de ato administrativo que beneficie o interessado, excetuada a apreciação da legalidade do ato de concessão inicial de aposentadoria, reforma e pensão, podendo tais direitos serem exercitados na fase seguinte, quando interposto recurso contra a negativa de registro do ato.
8.8. Conclui-se, assim, que não há que se falar na aplicação do prazo decadencial do art. 54 da Lei 9.784/1999 aos processos do TCU, não havendo como acolher os argumentos em favor do recorrente.
CONCLUSÃO
9. Das análises anteriores, conclui-se que:
a) os documentos apresentados não se prestam a comprovar a dependência econômica do interessado no momento do óbito do instituidor da pensão. Ademais, não se pode garantir o pagamento de pensão civil em desacordo com a lei altercando que o interessado demanda de uma gama de despesas de cunho eletivo, privilegiando escolhas pessoais em detrimento da sociedade;
b) a sentença fez coisa julgada nos limites da situação fática (causa de pedir) posta na petição inicial, discussão judicial distinta da encontrada no Acórdão recorrido;
c) atos de concessão de pensão civil possuem natureza precária, razão pela qual, até que haja o efetivo julgamento e o consequente registro pela Corte de Contas, não há que se falar em direito adquirido, ato jurídico perfeito ou em proteção da confiança, tendo em vista a ausência de aperfeiçoamento e definitividade do ato;
d) foi oportunizada a manifestação do interessado, por não ter sido viabilizada a apreciação do ato de concessão em período inferior a 5 anos de sua entrada neste Tribunal, seguindo-se entendimento já consolidado pelo STF nos MS 25.116, 25.403 e 26.069) e na Súmula Vinculante 3, do STF.
9.1. Ante o exposto, não foi trazido aos autos nenhum argumento que detenha o condão de modificar o julgado de origem, Acórdão 4521/2018-TCU-Segunda Câmara, motivo por que este não está a merecer reforma, devendo ser, por consequência, prestigiado e mantido.
PROPOSTA DE ENCAMINHAMENTO
10. Ante o exposto, submetem-se os autos à consideração superior, propondo-se, com fundamento no art. 48 da Lei 8.443/1992, c/c os art. 285 e 286, parágrafo único, do RI/TCU: 
a) conhecer do pedido de reexame interposto por Rafael Lacerda e Silva (CPF 059.021.23623) e Zenaide Cabral de Lacerda (CPF 041.632.90630) e, no mérito, negar-lhe provimento;
b) dar ciência do Acórdão que for prolatado ao recorrente e aos órgãos/entidades interessados, ressaltando-se que o Relatório e o Voto que o fundamentarem podem ser consultados no endereço www.tcu.gov.br/acordaos, no dia seguinte ao de sua oficialização."
	É o Relatório.

Cristina de Freitas Rocha (OAB/MG 73.370) e Rosangela Neuenschwander Maciel (OAB/MG 58.052), representando Rafael Lacerda e Silva (procurações às peças 10 e 61) e Zenaide Cabral de Lacerda (procurações às peças 40 e 42).

Procurador Sergio Ricardo Costa Caribé.

PENSÃO CIVIL. MENOR SOB GUARDA. GENITORA ECONOMICAMENTE ATIVA. NÃO COMPROVAÇÃO DA NECESSÁRIA DEPENDÊNCIA ECONÔMICA EM RELAÇÃO AO AVÔ INSTITUIDOR DA PENSÃO. ILEGALIDADE DO ATO E NEGATIVA DE REGISTRO. PEDIDO DE REEXAME. ELEMENTOS INCAPAZES DE MODIFICAR A DELIBERAÇÃO RECORRIDA. APELO CONHECIDO, MAS REJEITADO QUANTO AO MÉRITO.

PENSÃO CIVIL (PCIV)

Secretaria de Recursos deste Tribunal de Contas (Serur).

Conforme se extrai do Relatório precedente, trata-se de Pensão Civil, ora em fase de Pedido de Reexame (peça 62) interposto por Rafael Lacerda e Silva e Zenaide Cabral de Lacerda contra o Acórdão 4521/2018-TCU-Segunda Câmara (peça 54) , mediante o qual esta Corte de Contas decidiu, entre outras providências, considerar ilegal o benefício pensional concedido àquele interessado na condição de menor sob guarda.
2.	Atendidos os requisitos de admissibilidade constantes do art. 48 da Lei 8.443, de 16/7/1992, combinado com os arts. 285 e 286 do Regimento Interno do TCU, cumpre conhecer do recurso em apreço, em ratificação a despacho deste Relator (peça 67) , que acolheu o exame prévio empreendido pela Secretaria de Recursos (Serur) às peças 64 e 65.
3.	Quanto ao mérito, verifica-se que o auditor federal de controle externo encarregado de instruir o feito no âmbito da Secretaria do TCU defende que o Pedido de Reexame em tela deve ser rejeitado (peça 71) , no que é acompanhado pelo corpo dirigente da unidade técnica instrutiva (peças 72 e 73) e pelo Ministério Público junto a este Tribunal (peça 74) .
4.	Manifesto-me, desde já, de acordo com os pareceres precedentes, em especial com o exame empreendido na instrução de mérito elaborada na Serur (peça 71) , exame este que cuidou de abordar, com profundidade e abrangência suficientes, as questões postas em debate na presente fase processual, motivo pelo qual o adoto como minhas próprias razões de decidir.
5.	Com efeito, segundo concluiu a unidade técnica após detida análise da legislação vigente à época do termo a quo de vigência do benefício em tela, os documentos apresentados pelos recorrentes não se prestam a comprovar a dependência econômica de Rafael Lacerda e Silva em relação a seu avô, Sr. Gil Lacerda, no momento do óbito deste instituidor da pensão.
6.	Outrossim, não há que se falar em ofensa a decisão judicial, visto que esta fez coisa julgada nos limites da situação fática posta na petição inicial, discussão judicial distinta da encontrada no Acórdão 4521/2018-TCU-Segunda Câmara, ora recorrido.
7.	Nessas circunstâncias, não havendo ajustes a fazer no aludido decisum, resta negar provimento ao Pedido de Reexame em foco.
8.	Abstenho-me, no entanto, de propor determinação voltada à devolução dos valores recebidos por Rafael Lacerda e Silva com amparo no efeito suspensivo atribuído a seu Pedido de Reexame.
9.	E assim me posiciono levando em consideração que eventual suspensão, à época do Acórdão 4521/2018-TCU-Segunda Câmara, dos pagamentos pensionais que vinham sendo feitos até então ao referido beneficiário ensejaria a reversão desses pagamentos em favor da viúva do instituidor, Sra. Zenaide Cabral de Lacerda, por consectário lógico dos esclarecimentos feitos naquela mesma deliberação, in verbis:
"9.4. esclarecer à unidade jurisdicionada que a concessão de interesse de Zenaide Cabral de Lacerda poderá prosperar, mediante emissão de novo ato livre da irregularidade apontada (falta de comprovação de dependência econômica do beneficiário Rafael Lacerda e Silva em relação ao instituidor) ;"
10.	Diante disso, qualquer restituição de valores ensejaria aporte indevido de recursos aos cofres previdenciários, o que não se coaduna com a vedação existente em nosso ordenamento jurídico ao enriquecimento sem causa.
11.	Nada mais havendo a ponderar, encerro meu pronunciamento, mas não sem antes deixar consignado que, em relação às demais questões ventiladas na presente fase processual, adoto como razões de decidir o exame técnico empreendido pela Serur à peça 71 dos autos, cabendo ainda ratificar - mesmo porque com eles estou de pleno acordo - os fundamentos do Acórdão 4521/2018-TCU-Segunda Câmara, constantes do Relatório e do Voto que acompanham a aludida decisão.
	Ante o exposto, VOTO pela adoção da minuta de acórdão que ora submeto à apreciação deste colegiado.
TCU, Sala das Sessões Ministro Luciano Brandão Alves de Souza, em 24 de setembro de 2019.
AROLDO CEDRAZ 
Relator